ACORDAO-COMPLETO-2547257

ACÓRDÃO 2480/2022 ATA 42/2022 - PLENÁRIO

VISTOS, relatados e discutidos estes autos, originalmente de auditoria no edital para reconstrução da Rodovia BR-319/AM, no trecho entre o km 198,2 e o km 250,0, agora em fase de exame do pedido de reexame interposto pelo Departamento Nacional de Infraestrutura de Transportes - Dnit contra dispositivo do Acórdão 128/2022-TCU-Plenário, que considerou irregular a ausência de normativo que defina a metodologia a ser adotada em avaliações mecanísticas de pavimentos em obras rodoviárias.
ACORDAM os Ministros do Tribunal de Contas da União, reunidos em sessão do Plenário, ante as razões expostas pelo Relator, com fundamento no art. 48 da Lei 8.443/1992, em:
9.1. conhecer do pedido de reexame encaminhado pelo Dnit, para, no mérito, julgá-lo improcedente;
9.2. encaminhar cópia deste acórdão ao recorrente, com a informação de que o inteiro teor do relatório e do voto que o fundamentam está disponível no endereço eletrônico www.tcu.gov.br/acordaos.

Pedido de reexame contra acórdão que considerou irregular a ausência de normativo que defina a metodologia a ser adotada em avaliações mecanísticas de pavimentos em anteprojetos e projetos de obras rodoviárias.

3. Recorrente: Departamento Nacional de Infraestrutura de Transportes - Dnit

13.1. Ministros presentes: Bruno Dantas (na Presidência), Walton Alencar Rodrigues, Benjamin Zymler, Vital do Rêgo, Jorge Oliveira (Relator) e Antonio Anastasia.
13.2. Ministros-Substitutos presentes: Marcos Bemquerer Costa e Weder de Oliveira.

JORGE OLIVEIRA

Ministro Aroldo Cedraz

Trata-se de pedido de reexame interposto pelo Departamento Nacional de Infraestrutura de Transportes - DNIT ao item 9.1.3 do Acórdão 128/2022-TCU-Plenário, por meio do qual o TCU deu ciência ao órgão ser necessário a elaboração de normativo que defina a metodologia a ser adotada em avaliações mecanísticas de pavimentos em anteprojetos e projetos de obras rodoviárias.
2.	Para melhor compreensão da matéria, reproduzo o inteiro teor da decisão recorrida:
	"VISTOS, relatados e discutidos estes autos de auditoria tendo como objeto o Edital 216/2020-00, relativo à contratação de empresa para elaboração dos projetos básico e executivo de engenharia e execução das obras para reconstrução do Lote C, na rodovia BR-319/AM, segmento compreendido entre o km 198,2 e o km 250,0 (extensão total de 51,8 km) , sob a égide do Regime Diferenciado de Contratações-Contratação Integrada - RDC-CI;   
	ACORDAM os Ministros do Tribunal de Contas da União, reunidos em Sessão Plenária, ante as razões expostas pelo Relator, em:
	9.1. dar ciência, nos termos do art. 2º da Resolução-TCU 315/2020, ao Departamento Nacional de Infraestrutura de Transportes, que:
	9.1.1. no âmbito do contrato decorrente do Edital 216/2020-00, a aprovação de projeto executivo para as obras de reconstrução do segmento C da BR 319/AM, contemplando solução para o acabamento da terraplenagem que não preveja, obrigatoriamente, a estabilização química com o uso de cal, bem como em camada com espessura mínima de 60 cm, configura perda da qualidade do objeto contratado, em afronta ao princípio da vinculação ao instrumento convocatório (Lei 12.462/2011, art. 3º) ;
	9.1.2. no âmbito do contrato decorrente do Edital 216/2020-00, a aprovação de projeto executivo para as obras de reconstrução do segmento C da BR 319/AM, contemplando solução de pavimentação que apresente parâmetros críticos de análise mecanicista (tensões, deformações e deslocamentos críticos) que traspassem os valores limites observados na solução referencial do anteprojeto de pavimentação, configura perda de qualidade do objeto contratado, em afronta ao princípio da vinculação ao instrumento convocatório (Lei 12.462/2011, art. 3º) ; 
	9.1.3. a ausência de normativo que defina a metodologia a ser adotada em avaliações mecanísticas de pavimentos em anteprojetos e projetos de obras rodoviárias está em desacordo com o item 9.1.2 do Acórdão 1994/2013-TCU-Plenário;
	9.1.4. a caracterização de solos compressíveis com base em sondagens à percussão (SPT) com espaçamento superior a 500 m mostra-se incompatível com o nível de detalhamento requerido para os estudos geotécnicos em fase de anteprojeto, nos termos da Portaria 496/2014 DG/DNIT; 
	9.1.5. a caracterização de empréstimos e ocorrências de materiais granulares com base em apenas um único ensaio não pode ser considerada como suficiente para uma avaliação segura do volume utilizável e definição das características dos materiais, nos termos da Portaria 496/2014 DG/DNIT;
	9.2. encaminhar cópia do presente acórdão ao Departamento Nacional de Infraestrutura de Transportes e ao Instituto Brasileiro do Meio Ambiente e dos Recursos Naturais Renováveis, dando-lhes ciência de que o inteiro teor da deliberação poderá ser consultado no endereço www.tcu.gov.br/acordaos;
	9.3. arquivar o presente processo, nos termos do inciso V do art. 169 do Regimento Interno do TCU." (destaquei) 
3.	Transcrevo, a seguir, trecho da instrução elaborada pela Secretaria de Recursos - Serur que analisou os argumentos do recorrente:
	"[...]	
	HISTÓRICO
	3. Foi realizada Auditoria de Conformidade no Departamento Nacional de Infraestrutura de Transportes por força de despacho contido no processo TC-Processo 024.759/2020-1 (peça 3) , para análise do Edital da BR-319/AM (km 198,2-km 250,0) , cujas conclusões estão contidas no Relatório 135/2020 (peça 48) , ensejando a oitiva do Dnit, no que concerne ao objeto recursal, sobre a ocorrência de falhas no estabelecimento de premissas de garantia de qualidade do projeto de pavimento, em desacordo com os preceitos do art. 3 º da Lei 12.462/2011, sobretudo em decorrência de subjetividade na análise do dimensionamento do pavimento a ser apresentado pelo contratado, em decorrência da falta de normativo técnico no âmbito do Dnit que defina quais os modelos de fadiga a serem aplicados nas análises mecanísticas de projetos de pavimentação.
	4. Após o devido processo legal, com a oitiva dos responsáveis (peça 60) , bem como a solução de parte dos achados de auditoria (peça 74, p. 2) , a Corte julgou o Relatório de Auditoria, expedindo ciência nos termos do art. 2º, inciso II, da Resolução-TCU 315/2020, insurgindo-se o recorrente contra o item 9.1.3 do Acórdão 128/2022-TCU-Plenário (peça 81, p. 4) .
	EXAME DE ADMISSIBILIDADE
	5. Com a devida vênia em razão do pronunciamento contido na peça 82 e acolhido pelo e. Rel. Ministro Jorge Oliveira pelo conhecimento do recurso (peça 85) , o presente recurso desafia a decisão de não-conhecimento, uma vez que a insurgência do recorrente se dirige ao conteúdo decisório contido no Acórdão 1994/2013-TCU-Plenário (TC-Processo 007.422/2012-1) , cabendo, deste modo, o recurso naquele processo que determinou ao DNIT, verbis:
	Acórdão 1994/2013-TCU-Plenário (Relator: Ministro José Mucio Monteiro) 
	'9.1 determinar ao Departamento Nacional de Infraestrutura de Transportes (Dnit) que, em futuros projetos de obras rodoviárias:
	(...) 
	9.1.2. elabore normatização definindo as situações em que cada método de dimensionamento de pavimentos deve ser empregado, bem como detalhando os parâmetros a serem utilizados para essas análises;'
	6. Note-se assim que a insurgência do recorrente contra o item 9.1.3 do acórdão somente poderia ser analisada se o recorrente afirmasse a plena execução da determinação antecedente, refutando as premissas da decisão recorrida no sentido de que o Dnit houvera cumprido integralmente o Acórdão 1994/2013-TCU-Plenário. No entanto, o próprio recorrente reconhece que a pretensão recursal se dirige no sentido de 'discordar em se elaborar um normativo que defina quais os modelos de previsão de desempenho' (item 4.7, peça 81, p. 3) .
	7. Considerando que a obrigação de elaboração de normativo para clarificação dos métodos de dimensionamento de pavimentos está contida no Acórdão 1994/2013-TCU-Plenário, o recurso que busca sustar essa obrigação desafia a coisa julgada administrativa cristalizada naquele processo, não sendo admissível ao conhecimento o recurso que, de forma indireta, busca impugnar determinação transitada em julgado.
	EXAME DE MÉRITO
	8. Delimitação
	9. É objeto do recurso analisar os elementos jurídicos que justificam a determinação da Corte no sentido da normatização dos procedimentos de dimensionamento de pavimentos.
	10. Do mérito: das circunstâncias de normatização dos procedimentos de análise de projetos de pavimentação
	11. Alega o recorrente que a base metodológica para adoção da análise mecanística já estaria consolidada, bem como os valores dos módulos de resiliência, para os quais já existem ensaios normatizados e a adoção de programas computacionais, havendo uma proximidade entre os métodos referenciados.
	12. Aponta o fato de que o Manual de Pavimentação do Dnit não especifica determinado modelo de previsão de desempenho a ser empregado nas obras, discordando quanto à obrigação de se estabelecer um normativo para definir qual o modelo de previsão de desempenho deveria ser empregado pelo Dnit, dada as condições técnicas específicas de cada modelo (modelo estrutural adotado e condições climáticas) .
	13. Afirma que a escolha dos modelos de previsão de desempenho seria atribuição do projetista responsável, ao sopesar os critérios adequados para a escolha da melhor solução. Ao final, entende o recorrente que a implementação do Medina (sistema informatizado desenvolvido pela Coppe-UFRJ) e o processo de ampliação (PRO-Medina) resultariam a obsolescência de eventual normativo.
	Análise
	14. Conforme ponderado na análise técnica do processo TC-Processo 007.422/2012-1 (levantamento de auditoria) , existem ao menos 3 técnicas possíveis para o dimensionamento do pavimento, nos termos das 'Diretrizes para Elaboração de Estudos e Projetos Rodoviários', verbis:
	'31. Outra situação que merece destaque é a ausência de fundamentação adequada para a solução de pavimentação com base no dimensionamento pelo Método Mecanístico. Esta situação foi verificada no âmbito do TC Processo 009.287/2012-4 (BR-163/MT, km 278,9 - 321,3) .
	32. Nesse caso, inicialmente, a solução de pavimentação observou o usualmente aplicado pelo Dnit, conhecido como método da resistência (ou método DNER) . Entretanto, sem fundamentação técnica adequada, decidiu-se redimensionar o pavimento utilizando o método mecanístico, o que resultou na alteração da solução de pavimentação e a consequente elevação do custo do empreendimento, conforme se detalha nos próximos parágrafos.
	33. Nos termos da publicação IPR-739 - Diretrizes para Elaboração de Estudos e Projetos Rodoviários - Instruções para Acompanhamento e Análise (páginas 459-460) , o dimensionamento do pavimento pode ser feito pelo Método da Resistência (Método de Projeto de Pavimentos Flexíveis - Publicação IPR (1981) , Manual de Pavimentação - Publicação IPR, 2006) , pelo Método da Resiliência (Manual de Pavimentação - Publicação IPR, 1996) e/ou usando análises mecanísticas.
	34. O mesmo documento ainda dispõe que, para o Método Mecanístico, os parâmetros utilizados devem ser bem estudados, com detalhamento da metodologia e as condições de contorno usadas. Conforme a publicação IPR-739, o mais indicado é a determinação destes parâmetros por meio de ensaios em laboratório. No entanto, a norma admite a possibilidade de o projetista trabalhar fazendo uso de referências bibliográficas, contudo, estas devem ser consistentes e representativas dos tipos de materiais usados na estrutura do pavimento. A publicação estabelece ainda que se faz necessário o projetista apresentar planilhas comparativas dos métodos de dimensionamento utilizados e justificar tecnicamente a opção por um dos métodos.'
	15. Do ponto de vista técnico, a adoção da análise mecanística pressupõe: a) realização de estudos para os parâmetros dos materiais das camadas de pavimento; b) simulação de diversas soluções técnicas, tais como variação na espessura e no material da capa de rolamento e da base, em adequação ao uso final do bem público, motivo pelo qual se mostra justificável a expedição de normatização por parte do Dnit para indicar as situações nas quais são adequadas o Método Mecanístico, os requisitos, formas de apresentação dos dados e os critérios de tomada de decisão.
	16. Portanto, a mera existência ou a adoção em momentos subsequentes da análise mecanística de forma consolidada, por si só, não são fundamentos para impedir a normatização por parte do Dnit quanto ao estabelecimento de uma unidade de tratamento entre os diversos órgãos responsáveis pela análise técnica, especialmente pela constatação de que não existe uma base comum para atuação de diversas diretorias do mesmo órgão, verbis:
	'28. Além disso, a afirmação de que 'esse processo não teria sido objeto de análise pela Diretoria de Planejamento e Pesquisa e, caso tivesse sido, o dimensionamento poderia ter sido outro', sugere que há uma fragilidade no controle do Dnit no tocante ao processo de aprovação de projetos de pavimentos, indicando que a adequabilidade da solução de projeto depende do setor que o aprova. Ressalta-se que, no âmbito da autarquia, não é só a Diretoria de Planejamento e Pesquisa que aprova projetos rodoviários, mas também a Diretoria de Infraestrutura Rodoviária e as Superintendências Regionais.'
	17. Assim, se as diferentes Diretorias do mesmo órgão chegam em resultados distintos na análise de projetos de pavimentos, mostra-se correta a decisão cristalizada no Acórdão 1994/2013-TCU-Plenário e reforçada na decisão recorrida, uma vez que deve existir uma unidade de atuação no órgão, com a indicação de requisitos mínimos, equações de fadiga recomendadas e procedimento de validação de novas equações de fadiga.
	18. Não se pode olvidar que, em se tratando de contratações pelo Regime Diferenciado de Contratação - Contratação Integrada (art. 9º, § 1º, da Lei 12.462/2011) , na situação em que o próprio contratado é responsável pela elaboração dos projetos básicos e executivos da obra, evidenciando a necessidade de um regramento mínimo, não se podendo deixar a função de escolha discricionária integralmente a cargo do projetista da empresa contratada sem o estabelecimento de padrões mínimos.
	19. No mesmo sentido, ainda que inexista uma determinação na escolha de determinado modelo de previsão de desempenho no Manual de Pavimentação, não é prudente fazer a delegação integral da atividade de escolha de critérios técnicos sem um arcabouço mínimo que permita a explicitação de parâmetros mínimos de aplicação de cada modelo segundo as condições apresentadas em cada obra.
	20. No que concerne à alegação de possível obsolescência de eventual normativo pela adoção de sistema informatizado (Medina) , não se pode olvidar que todo sistema informatizado tem como objetivo a transformação de dados de entrada em resultados úteis, e, portanto, o sistema informatizado não substitui o papel do projetista no processo de escolha da estrutura do pavimento, dos materiais das camadas e a indicação das propriedades físicas de cada material empregado, bem como a correlação com as curvas de fadiga e aplicação de tratamentos adicionais.
	21. Portanto, a utilização de softwares permite a estimativa do desempenho do pavimento, porém não estabelece os critérios de aceitação de desempenho, o nível de confiabilidade para cada critério de aceitação e a própria espessura das camadas dos pavimentos que atendem aos critérios de aceitação e confiabilidade fixado anteriormente e a relação com a política de gerência do pavimento (manutenção/restauração) , todos parâmetros a serem estabelecidos pela Administração Pública.
	CONCLUSÕES
	22. Não é de ser conhecido recurso que se insurge de forma indireta contra determinação contida em processo diverso, sendo que o presente julgamento de relatório de auditoria apenas dá ciência da vigência de decisão prolatada no TC-Processo 007.422/2012-1 (Acórdão 1994/2013-TCU-Plenário) .
	23. A necessidade de normatização advém da constatação de que diferentes Diretorias do mesmo órgão adotam soluções técnicas diversas para o mesmo problema de análise de projetos de pavimentação, motivo pelo qual se mostra razoável a determinação na decisão recorrida, para o estabelecimento de parâmetros em comum para análise de projetos, especialmente pelo fato de que os projetos são elaborados pelos próprios contratados, nas contratações pelo RDC/CI.
	24. A existência de sistema informatizado não elide a necessidade de normatização dos parâmetros a serem inseridos no modelo de análise de projeto, existindo um espaço discricionário para escolha de critérios de aceitação de desempenho, níveis de confiabilidade dos critérios de aceitação, escolhas relacionadas a espessura dos pavimentos e dos materiais que justificam uma unidade de escolha no órgão.
	PROPOSTA DE ENCAMINHAMENTO
	Deste modo, submete-se à consideração superior a presente análise do pedido de reexame interposto pelo Departamento Nacional de Infraestrutura de Transportes contra o Acórdão 128/2022-TCU-Plenário, para propor, com base arts. 32 e 48 da Lei 8.443/1992, não-conhecer o recurso e, eventualmente, negar provimento, dando ciência aos órgãos indicados no item 9.2 do decisum."
	É o relatório.

não há.

Não atuou

PEDIDO DE REEXAME. AUDITORIA. BR-319/AM. EXPEDIÇÃO DE ORIENTAÇÃO AO DNIT SOBRE A NECESSIDADE DE NORMATIZAR A METODOLOGIA A SER ADOTADA EM AVALIAÇÕES MECANÍSTICAS DE PAVIMENTOS. CONHECIMENTO DO RECURSO. NÃO APRESENTAÇÃO DE RAZÕES SUFICIENTES PARA ALTERAR A CONVICÇÃO FORMADA ANTERIORMENTE SOBRE A MATÉRIA. NÃO PROVIMENTO.

RELATÓRIO DE AUDITORIA (RA)

Secretaria de Recursos - Serur

O presente processo tratou, originalmente, de auditoria nas obras de reconstrução do Lote C da rodovia BR-319/AM, no segmento compreendido entre o km 198,2 e o km 250,0, licitadas pelo Departamento Nacional de Infraestrutura de Transportes - Dnit na modalidade RDC.
2.	Dentre os achados identificados pela fiscalização, foi apontada subjetividade na análise do dimensionamento do pavimento pelo contratado, em decorrência da falta de normativo técnico que defina quais os modelos de fadiga a serem aplicados nas análises mecanísticas de projetos de pavimentação.
3.	Essa questão resultou na expedição do item 9.1.3 do Acórdão 128/2022-TCU-Plenário, que deu ciência ao Dnit que:
	"a ausência de normativo que defina a metodologia a ser adotada em avaliações mecanísticas de pavimentos em anteprojetos e projetos de obras rodoviárias está em desacordo com o item 9.1.2 do Acórdão 1994/2013-TCU-Plenário;"
4.	A decisão referenciada no item (Acórdão 1994/2013-TCU-Plenário) também tratou do mesmo tema, mas de uma forma mais ampla, já que apontou a inexistência de normativo que estabelecesse os critérios para adoção de cada um dos métodos de dimensionamento de pavimento (existem 3, dos quais a análise mecanicista é um) . 
5.	O referido acórdão foi prolatado nos seguintes termos:
	Acórdão 1994/2013-TCU-Plenário (Relator: Ministro José Mucio Monteiro) 
	'9.1 determinar ao Departamento Nacional de Infraestrutura de Transportes (Dnit) que, em futuros projetos de obras rodoviárias:
	(...) 
	9.1.2. elabore normatização definindo as situações em que cada método de dimensionamento de pavimentos deve ser empregado, bem como detalhando os parâmetros a serem utilizados para essas análises;'
6.	Neste momento, se analisa pedido de reexame interposto pelo Dnit contra o item 9.1.3 do Acórdão 128/2022-TCU-Plenário. A autarquia se insurge contra esse dispositivo por entender, em síntese, que:
	a) existe um certo grau de incerteza nos modelos de previsão de desempenho utilizados nas análises mecanicistas, principalmente quanto à sua calibração;
	b) os diversos modelos de previsão de desempenho encontrados na literatura técnica seriam demasiadamente específicos para encontrarem aplicação nos casos concretos;
	c) "a escolha dos modelos de previsão de desempenho mais adequados ao projeto em elaboração cabe ao projetista responsável, que deve buscar conhecer os critérios considerados para o desenvolvimento do modelo empregado";
	d) com vistas ao aperfeiçoamento do dimensionamento mecanístico-empírico está sendo desenvolvido em cooperação com a Coppe/UFRJ um software específico de projeto (Medina - Método de Dimensionamento Nacional) ;
	e) com a implantação do software Medina a indicação, por normativo, dos modelos de previsão de desempenho a serem utilizados nos projetos restaria obsoleta.
7.	A Secretaria de Recursos examinou e afastou todos esses argumentos, mas, quanto ao mérito, propôs o não conhecimento do recurso, por entender que o teor da orientação dada pelo item 9.1.3 do Acórdão 128/2022-TCU-Plenário estaria contido na determinação expedida no item 9.1.2 do Acórdão 1994/2013-TCU-Plenário, já transitado em julgado. Assim, a solução dada à questão estaria cristalizada, não cabendo mais recursos contra ela.
8.	Primeiro, vale destacar que, apesar de se tratar de uma ciência, o dispositivo recorrido comunicou à autarquia a existência de uma omissão relevante que demandará, para sua correção, a conjunção de esforços, na forma de alocação de tempo e recursos humanos. Forçoso, portanto, reconhecer que a medida tem uma projeção econômica relevante, havendo, portanto, sucumbência da jurisdicionada em relação a este ponto, o que autoriza a interposição de recurso.
9.	Além disso, conforme apontado pela unidade técnica, existe uma identidade de propósitos entre o item 9.1.3 do Acórdão 128/2022-TCU-Plenário e o item 9.1.2 do Acórdão 1994/2013-TCU-Plenário. Assinalo, contudo, que o dispositivo ora recorrido se refere particularmente ao dimensionamento mecanístico de pavimentos, tendo um escopo mais singular e detalhado em comparação com a determinação expedida anteriormente.
10.	Assim, por entender que o item recorrido é mais específico, e, portanto, distinto do expedido no âmbito do Acórdão 1994/2013-TCU-Plenário, conheço do pedido de reexame interposto pelo Dnit.
11.	Em relação ao mérito, compreendo a preocupação externada pelo órgão, de que o normativo venha a engessar e limitar a calibração do modelo de previsão de desempenho, que é a parte mais incerta do dimensionamento mecanístico de pavimentos. Contudo, é importante sublinhar que a engenharia, mesmo quando lida com materiais com propriedades amplamente variáveis, como os obtidos da natureza, não se transmuta em misticismo cabalístico, apenas decifrável pelos iniciados.
12.	Por certo, haverá limites de variação, tolerâncias, coeficientes de segurança e outros métodos estatísticos ou empíricos que permitirão acrescentar alguma certeza ou diretriz ao dimensionamento do pavimento. Senão, estaríamos diante de uma arte, não de uma ciência. 
13.	Reforça essa convicção o fato de o próprio Dnit ter informado que está desenvolvendo um software em parceria com a Coppe/UFRJ para auxiliar no dimensionamento mecanístico de pavimentos. Se é possível traduzir as orientações necessárias em um programa de computador, então também será possível compilá-las em um normativo.
14.	A necessidade dessa norma se faz presente mesmo em face da informação, prestada pela autarquia na fase anterior deste processo, acerca da qualidade da equipe técnica que realiza as análises dos projetos de pavimento, capaz de conjugar os conceitos existentes na literatura técnica com a experiência absorvida ao longo de anos. Afinal, é necessário tentar decantar esse conhecimento em forma escrita para que o Dnit não fique excessivamente dependente desses profissionais, bem como para servir de legado às novas gerações de especialistas que poderão sucedê-los.
15.	Por fim, não se concebe que a normatização venha a engessar a definição dos modelos de previsão de desempenho, mesmo porque nenhuma norma técnica tem caráter imutável. A evolução do conhecimento ou da experiência impõem a necessidade desses documentos serem, periodicamente, revisados, mantidos ou cancelados.
16.	Feitas essas breves considerações, manifesto-me, no mérito, pelo improvimento do presente recurso, em consonância com a unidade técnica, cuja análise acolho entre minhas razões de decidir.
	Assim, voto por que o Tribunal adote a minuta de acórdão que ora submeto à deliberação do Plenário.
TCU, Sala das Sessões, em 1 de novembro de 2022.
JORGE OLIVEIRA 
Relator